臺灣高等法院民事判決　　　　　　　　100年度再易字第134號
再審原告　　　利合實業有限公司
兼法定代理人　莊錦祝
再審被告　　　蔡美玲
上列當事人間請求清償債務事件，再審原告對於中華民國100年
10月19日本院100年度上易字第486號確定判決提起再審之訴，本
院判決如下：
    主  文
再審之訴駁回。
再審訴訟費用由再審原告負擔。
    事實及理由
一、再審意旨略以：本件有民事訴訟法第496條第1項第1款、第1
    3款及第497條之再審原因：
    (一)原確定判決以利合實業有限公司與銘鄉企業股份有限公司
      （下稱銘鄉公司）91年4 月10日和解書（下稱系爭和解書
      ）為依據，認定再審原告所為「兩家人已於90年11月底就
      雙方之債權債務互為抵償」之說法不可採；且僅以李國波
      在刑事偵查中曾陳稱其當初有要求再審被告不要軋票等語
      ，及因兩造有親戚關係，在再審原告無提供替代擔保品之
      事實下，即認定再審被告歸還系爭票據予再審原告之理由
      ；另就李國波因不諳法律致無法以精確法律用語之偵查中
      陳述，為斷章取義之採證，而認定「係李國波主觀上認蔡
      三多積欠其債務未償，而欲與其或再審原告積欠再審被告
      、蔡巧玲之債務相互抵償」云云；均顯然違反民事訴訟法
      第222條第3項規定之論理及經驗法則及最高法院69年台上
      字第771號判例，其適用法規顯有錯誤。
    (二)再審原告於判決確定後之近日，發現未經斟酌之新證物「
      蔡三多積欠再審原告一家之結算表影本」，如經斟酌可得
      較為有利再審原告之判決。
    (三)原確定判決僅採認其所提出之借款結算表第3 頁有關再審
      被告部分之結算表，惟漏未審酌其所提出之借款結算表第
      4 頁有關再審原告一家與再審被告一家債權債務互相抵償
      之記載，顯有就足以影響判決之重要證物漏未斟酌之情形
      ，亦未說明不採之理由，而有理由不備之違法。
二、按再審之訴，顯無再審理由者，得不經言詞辯論，以判決駁
    回之，民事訴訟法第502條第2項定有明文。次按民事訴訟法
    第496 條第1項第1款所謂適用法規顯有錯誤者，係指確定判
    決所適用之法規顯然不合於法律規定，或與司法院現尚有效
    及大法官會議之解釋，或最高法院尚有效之判例顯然違反者
    而言。至於事實審法院認定事實錯誤，調查證據欠周或判決
    不備理由，雖得於判決確定前據為提起上訴之理由，究與適
    用法規顯有錯誤有別，當事人不得據以提起再審之訴。而就
    法律規定事項所表示之法律上見解，亦無適用法規顯有錯誤
    可言（最高法院57年台上字第1091號、63年台再字第67號、
    63年台上字第880號判例意旨參照）。又民事訴訟法第496條
    第1 項第13款所謂「當事人發現未經斟酌之證物」，乃指前
    訴訟程序事實審之言詞辯論終結前已存在之證物，因當事人
    不知其存在或知其存在而無法提出之謂。而不得上訴於第三
    審法院之事件，經第二審確定之判決，如就足影響於判決之
    重要證物，漏未斟酌者，亦得以再審之訴對之聲明不服，民
    事訴訟法第497 條固有明文。惟所謂就足以影響於判決之重
    要證物漏未斟酌之情形，係指第二審言詞辯論終結前，已經
    存在並已為聲明之證物，而第二審並未認為不必要而仍忽略
    證據聲明未為調查，或已為調查而未就其調查之結果予以判
    斷，且以該證物足以動搖原確定判決之基礎者為限。
三、經查：
  (一)關於再審原告主張原確定判決適用法規顯有錯誤部分：
      本件再審原告主張：原確定判決關於以系爭和解書為據認
      定再審原告所為「兩家人已於90年11月底就雙方之債權債
      務互為抵償」之說法不可採；及就李國波在刑事偵查之陳
      述為斷章取義之採證，而認定再審被告歸還系爭票據予再
      審原告「係因李國波為其舅舅之親戚關係，且經李國波要
      求不要提示系爭支票」，及「係李國波主觀上認蔡三多積
      欠其債務未償，而欲與其或再審原告積欠再審被告、蔡巧
      玲之債務相互抵償」，違反民事訴訟法第222條第3項規定
      之論理及經驗法則及最高法院69年台上字第771號判例」
      云云。核屬對於原確定判決就取捨證據、認定事實之職權
      行使予以指摘，並非主張本院原確定判決就「認定之事實
      」進而適用「法規」有何錯誤之情形，依上開說明，與適
      用法規顯有錯誤之再審事由尚有未符。又再審原告另以原
      確定判決未說明不採借款結算表之其他頁數之理由，而有
      理由不備之違法云云；核與適用法規顯有錯誤之再審事由
      有別，亦如上述。則再審原告依民事訴訟法第496條第1項
      第1 款「適用法規顯有錯誤」提起本件再審之訴，顯無理
      由。
  (二)關於再審原告主張發現未經斟酌之證物部分：
      再審原告主張發現未經斟酌之證物「蔡三多積欠再審原告
      一家之結算表影本」（見本院卷頁17），固屬在前訴訟程
      序言詞辯論終結前已存在之證物，惟再審原告既主張該結
      算表為再審原告莊錦祝所製作且內容為蔡三多對再審原告
      一家之欠款明細（見本院卷頁3 正反面），難認再審原告
      不知其存在，而再審原告亦未陳明有何無法提出之事由，
      則其據此以為再審事由，依民事訴訟法第496條第1項第13
      款之規定提起再審之訴，亦屬無據。
  (三)關於再審原告主張重要證物漏未斟酌部分：
      原確定判決關於再審原告主張其及李國波於90年11月間與
      再審被告一家（含蔡三多、蔡巧玲及再審被告等人）合意
      就彼此間債權、債務互為抵銷乙節，已於審酌91年4 月10
      日系爭和解書、地政電傳資訊整合系統異動索引、李國波
      於台灣板橋地方法院檢察署98年度他字第6675號偵查中陳
      述等證據調查結果，並表明採認之理由後，認定「倘若上
      訴人（即再審原告）主張蔡三多持銘鄉公司簽發之支票借
      錢調度，而積欠李國波、上訴人之借款債務5、600萬元，
      與上訴人、李國波積欠被上訴人（即再審被告）、蔡巧玲
      等人之債務，已於90年11月間因兩家合意相互抵償而成立
      和解協議之情為真正，衡情銘鄉公司豈有於91年4 月10日
      仍就其積欠利合公司之債務總額619萬1,358元與利合公司
      成立和解契約之理。」（見原確定判決頁5 ）、「被上訴
      人當時基於李國波為其舅舅之親戚關係，且經李國波要求
      不要提示系爭支票之情形下而將該支票返還，」及「系爭
      抵押權登記嗣後縱因清償而塗銷，亦屬蔡三多與李國波、
      上訴人間之債權債務關係，尚與被上訴人無涉」等語（見
      原確定判決頁6 ）；並逐一斟酌兩造所提其餘攻擊、防禦
      方法，均與前開論斷結果無礙，而於理由中敘明（見原確
      定判決頁7 ）。是則再審原告主張原確定判決漏未審酌其
      所提出之借款結算表第4 頁有關再審原告一家與再審被告
      一家債權債務互相抵償之記載部分，業經原判決理由說明
      已據斟酌而不足以影響判決之結果，再審原告據此依民事
      訴訟法第497條規定提起再審之訴，亦有未合。
四、綜上所述，再審原告依民事訴訟法第496條第1項第1款、第1
    3款及第497條之規定，提起本件再審之訴，顯無再審理由，
    爰依上開規定，不經言詞辯論予以判決駁回。
五、據上論結，本件再審之訴為無理由，依民事訴訟法第502條
    第2項、第78條、第85條第1項前段，判決如主文。
中    華    民    國   100    年    12    月    29    日
                    民事第十庭
                        審判長法  官  張宗權
                              法  官  陶亞琴
                              法  官  鄭純惠
正本係照原本作成。
不得上訴。
中    華    民    國   101    年    1     月    3     日
                              書記官  楊妙恩